【裁判字號】    98,再易,15
【裁判日期】    981231
【裁判案由】    再審之訴
【裁判全文】
臺灣板橋地方法院民事裁定              98年度再易字第15號
再審原告  乙○○
再審被告  甲○○
上列當事人間請求返還不當得利事件，再審原告對於中華民國98
年5月20日本院97年度簡上字第268號確定判決提起再審之訴，本
院裁定如下：
    主  文
再審之訴駁回。
再審訴訟費用由再審原告負擔。
    理  由
一、再審原告主張：
  (一)原確定判決所依據證人李正雄之證詞乃虛偽不實陳述：
    再審原告曾於民國97年7月8日打手機給證人李正雄，勸其稟
    持公正不要在法庭說謊，未料證人李正雄事後仍於庭上說謊
    ，導致再審原告受不利益判決，此有手機錄音為證。再審原
    告本於97年11月上訴期間，打算持上開手機錄音做為證人說
    謊之證據，未料該手機遭受碰撞以致無法使用，並附有全盛
    電話公司維修單可證為真。然上訴判決結果，仍係以證人李
    正雄陳述的證詞為由，駁回再審原告之訴。爾後於98年7 月
    23日無意間發現上開手機錄音有方法得以擷取，並將其手機
    錄音製作成譯文後，足認證人李正雄之證詞乃係虛偽不實之
    陳述，是再審原告提起再審並未逾30日之不變期間。
  (二)原確定判決違背證據法則，對再審原告提出的重要證據不理
    不睬：
    再審原告主張兩造係向兩造之父李水西購買土地其價金為新
    台幣（下同）300 萬元，其中由父親李水西分得100 萬元，
    其餘4 兄弟分得52萬元，證人李正雄聲稱已將其所分得52萬
    元抵付對再審被告之借款，足證證人李正雄對再審被告已無
    債務關係。又原審原告於原審準備程序中曾提交權狀影本，
    其權狀右方有用鉛筆記載3 8 字跡，然原審未詳加審酌3 8
    數字、50萬與52萬之差別，即任由證人李正雄之提供說謊之
    證詞，逕予認定土地出售分得金額係50萬元，且未詳細查明
    再審被告與證人間債權債務關係，直接引用民法第321 條抵
    充之規定，認定證人李正雄所分得52萬元之部分，係用以抵
    銷再審原告債務，顯見原審認事用法顯有違誤。又原審於判
    決理由中提及，關於再審被告是否確已將證人李正雄多次清
    償金額交付予再審原告乃屬另一法律問題，足見原審判決過
    於草率，且要再審原告另提請返還金額之訴，不僅浪費司法
    資源，更造成本案當事人間嫌隙擴大。
  (三)再審聲明為：1.原確定判決廢棄。2.再審被告應返還再審原
    告30萬3,750 元及自83年7 月1 日起至清償日止，按年息百
    分之五計算之利息。
二、按再審之訴，應於30日之不變期間內提起。前項期間，自判
    決確定時起算，判決於送達前確定者，自送達時起算；其再
    審之理由發生或知悉在後者，均自知悉時起算。但自判決確
    定後已逾5 年者，不得提起，民事訴訟法第500 條第1 項、
    第2 項分別定有明文。提起再審之訴之原告，如主張其再審
    理由知悉在後者，應就所主張之事實負舉證之責任（最高法
    院30年度抗字第443 號判例參照）。又再審之訴不合法者，
    法院應以裁定駁回之，民事訴訟法第502 條第1 項亦有明文
    可參。經查，本院97年度簡上字第268 號請求返還不當得利
    事件，經本院合議庭於98年5 月20日判決，因該案件為不得
    上訴之案件而告確定，再審原告則於98年6 月1 日收受該判
    決等情，此經本院依職權調閱該案案卷核對無誤，是本件案
    件已於98年5 月20日確定。再審原告卻遲於98年8 月11日具
    狀提出本件再審之訴，顯然已逾判決確定時起算30日之不變
    期間，再審原告自應就其主張再審之理由發生或知悉在後者
    之事實負舉證責任。
三、再按民事訴訟法第496 條第1 項第13款所謂當事人發現未經
    斟酌之證物，係指前訴訟程序事實審之言詞辯論終結前已存
    在之證物，因當事人不知有此，致未經斟酌，現始知之者而
    言。倘當事人早知有此證物得使用而不使用，即無所謂發見
    ，自不得以之為再審理由（最高法院87年度台上字第1160號
    判決意旨參照）。經查，再審原告自陳其於97年7 月8 日打
    手機給證人李正雄並有錄音，向證人李正雄勸說不要在法庭
    說謊，未料李正雄於97年9 月5 日於庭上作證說謊，於97年
    11月間上訴二審，打算持手機錄音為證，不料手機遭碰撞無
    法使用等語，並提出全盛電話有限公司出貨日為11月28日之
    出貨單以證明手機確有送修（即證二），惟依據再審原告所
    述，該手機錄音早在97年7 月8 日即存在，且得以提出使用
    ，縱如再審原告主張手機於97年11月間遭碰撞無法使用可認
    為真正，該手機錄音亦非屬民事訴訟法第496 條第1 項第13
    款所謂當事人發現未經斟酌之證物或得使用該證物。再審原
    告遲至98年8 月11日始提起本件再審之訴，顯逾再審不變期
    間，難謂適法。
四、又按證人、鑑定人或通譯就為判決基礎之證言、鑑定或通譯
    為虛偽陳述者，得提起再審之訴，民事訴訟法第496 條第1
    項第10款固著有明文。惟同條第2 項復規定，前款情形，以
    宣告有罪判決已確定，或其刑事訴訟不能開始或續行非因證
    據不足者為限，得提起再審之訴，亦即，若以民事訴訟法第
    496 條第1 項第10款為再審事由提起再審之訴者，必須證人
    、鑑定人或通譯故為虛偽之陳述，並經刑事判決確定，或雖
    證人、鑑定人、通譯故為虛偽陳述所涉之刑事訴訟程序不能
    開始或續行，乃基於其他法定原因而非證據不足者，始得提
    起。此亦有最高法院78年台上字第413 號判例要旨可資參照
    。再審原告雖以證人李正雄虛偽陳述為由提起再審，然查證
    人李正雄並無因其所為證言經宣告有罪之判決已確定，或因
    證據不足以外之理由，而不能為有罪之確定判決之情形，自
    不符合上開再審之訴之要件，再審原告亦不得以此主張有何
    再審之理由發生或知悉在後者之情形。
五、末按，不得上訴於第三審法院之事件，其經第二審確定之判
    決，如就足影響於判決之重要證物，漏未斟酌，亦得提起再
    審之訴，此民事訴訟法第497 條固有明文。惟此項再審事由
    ，至遲於當事人收受判決時即可知悉，承前所述，原確定判
    決既早於98年6 月1 日送達再審原告，再審原告即可知悉有
    無此項再審事由之存在，其遲於98年8 月11日始以前開事由
    提起本件再審之訴，顯逾再審不變期間，自非適法。
六、綜上，本件再審原告所提再審之訴，已逾30日之法定不變期
    間，且再審原告未能舉證證明有合於民事訴訟法第500 條第
    2 項之情形存在，本件再審之訴顯不合法，應以裁定駁回。
七、爰依民事訴訟法第502 條第1 項、第95條、第78條，裁定如
    主文。
中    華    民    國    98    年    12    月    31    日
                  民事第二庭   審判長法  官  陳麗玲
                                     法  官  吳振富
                                     法  官  連育群
以上正本證明與原本無異
本裁定不得抗告
中    華    民    國    98    年    12    月    31    日
                                     書記官  溫婷雅

司法院資訊處製作；財團法人民間司法改革基金會備份。
